【裁判字號】    98,消債更,151
【裁判日期】    990407
【裁判案由】    更生程序
【裁判全文】
臺灣嘉義地方法院民事裁定           98年度消債更字第151號
聲  請  人  甲○○
即債  務人
債  權  人  荷商荷蘭銀行股份有限公司
法定代理人  經天瑞
代  理  人  乙○○
上列當事人因消費者債務清理事件聲請更生，本院裁定如下：
    主  文
聲請駁回。
聲請費用由聲請人負擔。
    理  由
一、按債務人不能清償債務或有不能清償之虞者，得依本條例所
    定更生或清算程序，清理其債務；債務人對於金融機構因消
    費借貸、自用住宅借款、信用卡或現金卡契約而負債務，在
    聲請更生或清算前，應提出債權人清冊，以書面向最大債權
    金融機構請求協商債務清償方案，並表明共同協商之意旨；
    協商成立者，應以書面作成債務清償方案，由當事人簽名、
    蓋章或按指印；協商不成立時，應付與債務人證明書，消費
    者債務清理條例第3 條、第151 條第1 項、第4 項分別定有
    明文。準此，債務人有不能清償債務或有不能清償之虞者，
    且依前揭規定請求協商而協商不能成立時，始得依更生或清
    算程序清理其債務。又聲請更生或清算不合程式或不備其他
    要件者，法院應以裁定駁回之。但其情形可以補正者，法院
    應定期間先命補正，同條例第8 條亦定有明文。
二、聲請意旨略以：聲請人即債務人有不能清償債務情事，於消
    費者債務清理條例施行後，曾以書面向最大債權銀行即荷商
    荷蘭銀行股份有限公司（下簡稱荷蘭銀行）請求共同協商債
    務清償方案，銀行要求每月還款新臺幣（下同）8,000 元。
    然在與荷蘭銀行協商前2 年之收入，96年度為59,271元；97
    年度為282,096 元，平均每月收入約為14,224元【（59,271
    ＋282,096 ）÷24＝14,224】，扣除每月必要支出，包括房
    屋租金8,000 元；管理費1,000 元；水電瓦斯費6,000 至7,
    000 元；車油錢5,000 至6,000 元；教育費用4,000 至5,00
    0 元；扶養父親及母親2 人，每人扶養費3,000 元，合計6,
    000 元。合計每月必要支出約為33,000元。以聲請人每月平
    均收入顯然無法支付每月必要生活支出，故最大債權銀行即
    荷蘭銀行要求每月清償8,000 元，聲請人無法負擔。荷蘭銀
    行遂開立前置協商不成立通知書。又聲請人無擔保或無優先
    權之債務總額未逾1,200 萬元，復未經法院裁定開始清算程
    序或宣告破產，爰聲請更生等語。
三、聲請人積欠金融機構債務總額約1,238,762 元，有財團法人
    金融聯合徵信中心當事人查詢個人資料（信用報告）回覆書
    在卷可稽。又聲請人於97年10月間向最大債權銀行荷蘭銀行
    提出前置協商申請，銀行提供180 期、年利率0 ％、月繳6,
    700 元方案，聲請人表示每月僅能支付5,000 元，致未能成
    立協商等情，有荷蘭銀行債清前置協商客戶面談紀錄表、前
    置協商申請書、前置協商不成立通知書、前置協商還款方案
    試算表、前置協商申請人財產及收支狀況說明書等在卷可稽
    ，聲請人以其有不能清償債務情事且協商不成立，據以聲請
    更生，符合前揭前置協商程序之規定。
四、聲請人於99年3 月29日到庭陳稱：伊於2 月22日車禍受傷，
    腿部骨折，目前留職停薪，可能須休息2 至3 個月，受傷前
    每月薪水扣除健保剩下約31,000元等情，有本院99年3 月29
    日訊問筆錄、財政部臺灣省南區國稅局96、97年度綜合所得
    稅各類所得資料清單附卷可稽。雖聲請人目前車禍受傷無法
    工作，但休養2 至3 個月即可恢復工作能力，對其收入影響
    不大。故本院認聲請人每月可供支配之收入為31,000元，應
    屬允當。
五、聲請人主張每月必要支出，包括房屋租金8,000 元；管理費
    1,000 元；水電瓦斯費6,000 至7,000 元；車油錢5,000 至
    6,000 元；教育費用4,000 至5,000 元；扶養父親及母親2
    人，每人扶養費3,000 元，合計6,000 元。合計每月必要支
    出約為33,000元云云。經查：
(一)、按消費者債務清理條例之立法目的，乃在使陷於經濟上困境
    之消費者，得藉由更生或清算程序，清理債務，以妥適調整
    其與債權人之權利義務關係，並非幫助債務人保持其舊有之
    生活水平，或幫助其履行法定扶養義務，故債務人果有不能
    清償債務或有不能清償之虞等情事，其生活程度自應受相當
    之限制，否則對債權人即屬不公，應先敘明。
(二)、聲請人主張上開每月必要支出共計33,000元，並提出財產及
    收入狀況說明書、房屋租賃契約書影本、聲請人及其配偶黃
    郁寧財政部臺灣省南區國稅局96、97年度綜合所得稅各類所
    得資料清單、聲請人投保商業保險契約書影本、水電瓦斯費
    收據、車油錢收據、銀行貸款扣款資料影本為證。
(三)、經查，聲請人主張之上開每月生活必要支出，本院採取符合
    社會通常生活型態之家庭支出標準，予以認定如下：
    (1)房租8,000 元及管理費1,000 元，均為獲得安全生活之必
      要支出，且未逾合理範圍，故應准予認列。
    (2)水電瓦斯費用，依一般家庭正常使用水電計算，以每月3,
      500 元為適當，聲請人所主張超過此範圍之部分，不應准
      許。
    (3)交通費即車輛油資為聲請人謀生之必要支出，故每月主張
      5,000元之油錢，尚稱合理。
    (4)聲請人育有一女李可珊，為91年7 月7 日出生，現年8 歲
      ，有戶籍謄本可稽。依其年齡判斷，目前係就讀國小1 年
      級，學費尚低，加計其膳食雜支，如每月支出4,500 元，
      即可獲得適當之學習效果及生活照顧，故聲請人此部之主
      張，應予准許。另據聲請人於99年3 月29日庭訊時陳稱，
      伊之太太於99年2 月11日產下又第二名小孩，本院衡酌嬰
      幼兒之撫育所需之花費，以每月4,000 元為恰當，故依職
      權准予認列此部分之支出。
    (5)關於聲請人扶養其父母所支出之扶養費部分，據聲請人陳
      稱伊尚有一名弟弟、二名妹妹。本院審酌聲請人其他弟、
      妹依法均須負扶養之義務，且聲請人之父親李勝源、母親
      李陳沂娟，分別37年、41年出生，均仍有工作能力，聲請
      人每月扶養其父母所支出之扶養費，應以每人1,500 元，
      合計3,000 元為正當。
    (6)又聲請人與其配偶黃郁寧每日之膳食及雜支，以每人每日
      150元核算，每月合計支出9,000元，應屬合理。
    (7)至聲請人另提出商業保險契約書影本，主張每月尚應支付
      保險費云云。然查，商業保險乃屬任意險之性質，與強制
      險須強制投保之性質不同，故聲請人既主張無法清償債務
      ，經濟拮据，投保商業保險，即非屬必要，不應准其列入
      必要之生活支出。
    (8)依上所述，本院認聲請人每月必要支出，合計為38,000元
      。（8,000 ＋1,000 ＋3,500 ＋5,000 ＋4,500＋4,000＋
      3,000＋9,000＝38,000）
(四)、再查，聲請人之配偶黃郁寧任職嘉義署立醫院，每月薪水約
    31,000元，扣除每月須繳銀行貸款13,000元，剩下18,000元
    等情，有本院99年3 月29日訊問筆錄、財政部臺灣省南區國
    稅局96、97年度綜合所得稅各類所得資料清單、黃郁寧台灣
    銀行存摺影本、戶籍謄本附卷可稽。雖本件為聲請人個人債
    務清理事件，聲請人之配偶為獨立之個體，原與本件無直接
    關聯。但家庭生活費用，應由夫妻各依其經濟能力分擔之。
    本件聲請人已因積欠銀行債務無法順利清償而向法院聲請准
    予更生，則其配偶黃郁寧每月薪資扣除銀行貸款後，尚有18
    ,000元之結餘，故本院衡量雙方之經濟能力，認應由聲請人
    及其配偶黃郁寧共同分擔其生活之必要支出，方屬合理。
(五)、從而，聲請人每月薪資收入為31,000元，其配偶黃郁寧實質
    之薪資收入為18,000元，合計為49,000元，扣除每月必要支
    出38,000元，尚餘11,000元。足供履行荷蘭銀行提供之每月
    6,700 元協商條件，聲請人既已負債大於資產，本即應較一
    般人更節約支出，撙節開銷，荷蘭銀行於前置協商所酌定之
    每月應還款條件，應係在聲請人清償能力範圍內，並無不能
    清償債務或有不能清償之虞情事。
六、綜上所述，本件聲請人雖依消費者債務清理條例第151條第1
    項之規定，踐行合法之前置協商程序，惟若以聲請人每月收
    入扣除每月必要支出費用，尚足供清償債務，是其如能撙節
    開支，尚非不能履行債務清償方案。且徵諸債務清理程序係
    債務清理之最後手段，倘依聲請人之工作收入及財產狀況，
    確實無法履行債權人提出之債務清償方案或履行有重大困難
    時，固有適用更生程序清理其債務之必要，惟若非如此，聲
    請人仍應與債權人充分溝通，謀求兼顧債權人及聲請人雙方
    利益之債務清償方案。從而，本件更生之聲請，難謂與消費
    者債務清理條例第3 條所定要件相符，且上開欠缺又屬無從
    補正，依上說明，自應駁回其更生之聲請。
中    華    民    國    99    年    4     月    7     日
                  民事第二庭  法  官  曾文欣
以上正本係照原本作成。
如不服本裁定，應於裁定送達後10日內，以書狀向本院提出抗告
，並繳納抗告費新臺幣1千元。
中    華    民    國    99    年    4     月    7     日
                              書記官  李彩娥

司法院資訊處製作；財團法人民間司法改革基金會備份。
